【裁判字號】    95,訴,1513
【裁判日期】    950818
【裁判案由】    妨害公務
【裁判全文】
臺灣高雄地方法院刑事判決              95年度訴字第1513號
公  訴  人  臺灣高雄地方法院檢察署檢察官
被      告  乙○○
選任辯護人  楊昌禧  律師
            梁育誠  律師
上列被告因妨害公務案件，經檢察官提起公訴（94年度偵字第23
485 號），本院判決如下：
    主  文
乙○○犯損壞公務員職務上掌管之文書罪，處有期徒刑伍月，如
易科罰金，以銀元佰元即新臺幣玖佰元折算壹日。
    犯罪事實
一、乙○○係「太順醫院」（址設高雄市苓雅區○○○路182 號
    ）之負責人，緣臺灣臺南地方法院檢察署檢察官吳維仁於民
    國94年10月12日下午3 時45分許，率警員甲○○等人前往「
    太順醫院」執行搜索，由吳維仁檢察官對乙○○表明身分，
    並於執行搜索人員合法執行搜索完畢後，由員警甲○○將其
    所製作、掌管，記載「執行時間自94年10月12日15時45分起
    至94年10月12日17時35分止」、「執行處所高雄市玲雅區○
    ○○路178 號太順醫院病歷室」之扣押筆錄正本交付乙○○
    閱覽，並分別由乙○○於受執行人簽名捺印欄及受執行人欄
    簽名後，詎乙○○因不滿執行搜索人員未交付該扣押筆錄影
    本1 份予其收執，竟基於損壞公務員職務上掌管文書之犯意
    ，當場將上開扣押筆錄正本上，其所為之簽名及蓋印處之部
    分撕去，而損壞上開執行搜索人員職務上所掌之文書。
二、案經高雄市政府警察局苓雅分局報請臺灣高雄地方法院檢察
    署檢察官偵查起訴。
    理  由
一、訊據被告乙○○固坦承確於上開時、地，當場撕毀扣押筆錄
    正本1 份，惟矢口否認有何損壞公務員職務上掌管文書之犯
    行，辯稱：伊沒有犯罪之故意，當時執行員警表示不能交付
    扣押筆錄影本時，伊想說可能是伊簽錯了，因為一般在簽付
    支票，若簽錯，就撕掉該份支票就好了，所以就將扣押筆錄
    伊簽名的地方當作是支票簽錯而撕掉了，伊並也不清楚該扣
    押筆錄是公文書云云。辯護人為其辯護稱：(一)被告主觀上並
    無損壞公文書之故意；(二)依卷附照片顯示，該扣押筆錄將乙
    ○○簽名之部分撕去，尚未達損壞之程度云云。
二、經查：
  (一)被告乙○○於臺灣臺南地方法院檢察官吳維仁執行搜索之後
    ，將內政部警政署刑事警察局員警職務上所製作、掌管之扣
    押筆錄上，自己所簽名及蓋印之部分撕去等情，業據被告供
    陳不諱，核與證人即執行搜索員警甲○○於偵查中之證述相
    符，並有上開遭損壞之扣押筆錄正本附卷可稽，被告此部份
    之自白，核與事實相符，堪信為真實。
  (二)按刑法第138 條所謂公務員職務上掌管之文書，以該文書由
    公務員本於職務上之關係所掌管者為限，又所謂損壞，亦係
    指該文書之全部或一部因其損壞致喪失效用者而言，最高法
    院27年上字第2353號判例著有明文。又依刑事訴訟法第139
    條第1 項規定：「扣押，應制作收據，詳記扣押物之名目，
    付與所有人、持有人或保管人。」，故扣押物品目錄表、扣
    押物品收據，乃為杜絕執行搜索人員與受搜索人就扣押物現
    實移轉占有所可能產生之爭議，而以清點扣押物之品項、種
    類為目的，核其性質屬於執行搜索人員製作並交由受搜索人
    、受扣押人閱覽後收受之憑證；而觀於本件系爭扣押筆錄，
    其欄位分別有執行搜索、扣押之時間、處所欄，受執行人基
    本資料欄，及執行之依據欄，於結果欄中則記載有「發現應
    行扣押物，已扣押並付與扣押物收據，經扣押之物詳如扣押
    物品目錄表（如附件）。」，其下並有「（受執行人簽名捺
    印：）」之欄位，供受執行人簽名之用；末尾復載明「上開
    筆錄經受搜索人或受扣押人及在場人親自閱覽或告以要旨確
    認無訛後，始命其簽捺如后：」，其下有「受執行人：」、
    「在場人：」、「住所：」、「執行人：」、「紀錄人：」
    等欄位，是以，上開扣押筆錄乃員警於執行搜索完畢後，依
    據該扣押筆錄之要式規定，將執行搜索或扣押之過程，所可
    能出現之各種情狀，預先以固定格式列印，以表格化勾選之
    方式，取代文字上之敘述，實際上為綜合勘驗筆錄與訊問筆
    錄之性質，故系爭扣押筆錄，本質上為內政部警政署刑事警
    察局員警甲○○於執行搜索完畢後，依其職務上之權責所製
    作之公文書，並無須交付予受搜索或受扣押人收執，足見搜
    索或扣押筆錄，與扣押物品目錄表、扣押物品係作為執行人
    員取得扣押物之收據或憑證之性質而交付予受執行人之情形
    有異，自為刑法第138 條所謂公務員職務上掌管之文書，應
    無疑義（最高法院85年度臺上字第4441號判決意旨參照）。
    準此以觀，該份扣押筆錄之結果欄上應由受執行人簽名蓋章
    之欄位，乃具有簽收之性質，表明受執行人已收受上開由執
    行人員所交付之扣押物品目錄表、扣押物品收據等文件；而
    筆錄末尾之所以交付被告予以簽名蓋印，與司法偵查機關所
    製作警詢或偵訊筆錄末尾應由受訊問人簽名之用意相同，乃
    供受搜索人或受扣押人就上開筆錄所記載之基本資料有無錯
    誤、執行過程有無踐履法定程序，有無依法交付應交付之文
    件等事項，加以確認無誤，俾完成整個搜索扣押之程序；故
    而，倘該扣押筆錄未依規定使受執行人於其上簽名蓋印，即
    無法顯示在場之人即實際接受搜索或扣押之人，究竟為何人
    ？對於當時執行之依據係要式搜索或不要式搜索，若為不要
    式搜索，係經受執行人同意之同意搜索，或是附帶搜索，抑
    或是緊急搜索、逕行搜索？執行人員有無表明身分？執行程
    序中有無踐履法定程式，例如出示搜索票、搜索婦女身體有
    命婦女行之、軍事上應秘密之處所有得該管長官允許等等；
    由此可知，系爭扣押筆錄若無經受執行人加以確認之，實質
    上即僅為製作者片面之註記，而與單純之職務報告無異，顯
    然無法達到確認執行搜索或扣押程序之合法、妥當，以及佐
    證司法偵查之廉潔性，以維保障人權之最終目的與效用。是
    故，本件被告將代表其收受法定文件之收據證明，以及簽署
    認可搜索或扣押過程及依據，確有依扣押筆錄所示程序執行
    之證明，予以撕去，自無從表彰受執行人之意思，致使上開
    目的與效用難以實現，核與刑法第138 條規範之目的，在於
    確保國家公權力之行使不受侵害之意旨有悖（最高法院90年
    度臺上字第2609號判決意旨參照），應認已足使系爭扣押筆
    錄之效用全部或一部有所減損，該當損壞公務員職務上掌管
    文書之構成要件。
  (三)次按，行為人對於構成犯罪之事實，明知並有意使其發生者
    ，為故意。行為人對於構成犯罪之事實，預見其發生而其發
    生並不違背其本意者，以故意論，刑法第13條定有明文。而
    上述法文中之故意，即所謂「構成要件故意」，為主觀不法
    構成要件之構成要件要素，乃指行為人對於實現客觀構成犯
    罪事實之認知，與實現不法構成要件之意欲，故必對於客觀
    不法構成要件之所有行為情狀有所認識，並決意予以實現始
    足當之。被告雖以上開情詞置辯，然經本院依職權勘驗被告
    撕毀系爭扣押筆錄之蒐證錄影帶，在場執行搜索員警已明確
    告知被告該筆錄為公文書，而被告猶然加以撕毀，縱其所撕
    毀之部分為被告所簽名蓋印處，然依該文書之本質，既非私
    文書，亦非由執行員警所交付予被告用以收執之文書，則被
    告對於系爭扣押筆錄毫無處分權，迨無疑義，其何能有所加
    以破壞之依據與合法性？被告明知於此，竟執意為之，顯有
    故意至為灼然，其所辯實乃臨訟卸責之詞，不足為信。
  (四)末按，辯護人為被告辯護稱：本件由臺灣臺南地方法院檢察
    署吳維仁檢察官所為之逕行搜索，為違法搜索，系爭扣押筆
    錄非公文書，故被告並無損壞公文書之情形云云。然查，刑
    法上所稱之公文書，係指公務員職務上製作之文書，刑法第
    10條第3 項定有明文，本件系爭扣押筆錄乃由執行搜索之員
    警甲○○本於其職務上之權責所製作，就其形式與實質之要
    件，均為刑法上所稱公文書無疑，且該公文書之本身並無任
    何虛偽之記載，辯護人就此亦未有所爭執，是該公文書之真
    正既無疑義，則本件搜索之程序是否合於刑事訴訟法之法定
    程式，乃該搜索程序所扣得之物得否以之為該案之證據，即
    是否具有證據能力之問題，尚不因此剝奪該員警之公務員身
    分，亦不因此而使其職務上之權責有所變異。是辯護人就此
    認知尚屬誤會，附此敘明。
  (五)綜上所述，本案事證明確，被告上開犯行，洵堪認定。
三、核被告乙○○所為，係犯刑法第138 條之損壞公務員職務上
    掌管之文書罪。爰審酌被告前未曾受有期徒刑以上刑之宣告
    ，有臺灣高等法院被告前案紀錄表、本院院內索引卡紀錄表
    報表、臺灣高雄地方法院檢察署刑案資料查註紀錄表各1 份
    在卷為憑，素行堪認良好，然其於公務員執行職務之際，竟
    損壞公務員於職務上執掌之文書，對於國家執行公權力之威
    信，不可謂無所戕害，且被告犯後猶匿詞矯飾，圖卸刑責，
    難認已有悔悟之意等一切情狀，量處如主文所示之刑。又被
    告於行為時之刑法第41條第1 項前段規定：「犯最重本刑為
    5 年以下有期徒刑以下之刑之罪，而受6 個月以下有期徒刑
    或拘役之宣告，因身體、教育、職業、家庭之關係或其他正
    當事由，執行顯有困難者，得以1 元以上3 元以下折算一日
    ，易科罰金。」，復依修正前罰金罰鍰提高標準條例第2 條
    前段（現已刪除）及現行法規所定貨幣單位折算新臺幣條例
    第2 條之規定，就其原定數額提高為100 倍折算1 日，即應
    以銀元300 元折算1 日，經折算為新臺幣後，則本件受刑人
    行為時之易科罰金折算標準應以新臺幣900 元折算為1 日。
    惟95年7 月1 日修正公布施行之刑法第41條第1 項前段則規
    定：「犯最重本刑為5 年以下有期徒刑以下之刑之罪，而受
    6 個月以下有期徒刑或拘役之宣告者，得以新臺幣1 千元、
    2 千元或3 千元折算一日，易科罰金。」，經比較修正前後
    之易科罰金折算標準，以95年7 月1 日修正公布施行前之規
    定，較有利於受刑人，則應依刑法第2 條第1 項前段，適用
    修正前刑法第41條第1 項前段規定，定其折算標準。
據上論斷，應依刑事訴訟法第299 條第1 項前段，刑法第2 條第
1 項前段、刑法第138 條、修正前刑法第41條第1 項前段，修正
前罰金罰鍰提高標準條例第2 條，現行法規所定貨幣單位折算新
臺幣條例第2 條，判決如主文。
中    華    民    國    95    年    8     月    18    日
                  刑事第十一庭  審判長法  官  何秀燕
                                      法  官  林揚奇
                                      法  官  戰諭威
以上正本證明與原本無異。
如不服本判決，應於判決送達後10日內，向本院提出上訴狀。
                                      書記官  董明惠
中    華    民    國    95    年    8     月    18    日
附錄本判決論罪之法條：
中華民國刑法第138條：
毀棄、損壞或隱匿公務員職務上掌管或委託第三人掌管之文書、
圖畫、物品，或致令不堪用者，處5 年以下有期徒刑。


司法院資訊處製作；財團法人民間司法改革基金會備份。
